ACORDAO-COMPLETO-2339423

ACÓRDÃO 204/2019 ATA 3/2019 - PLENÁRIO

VISTOS, relatados e discutidos estes autos que tratam de embargos de declaração opostos por Wigberto Ferreira Tartuce, ex-titular da Secretaria de Trabalho, Emprego e Renda do Distrito Federal (Seter/DF) , em face do Acórdão 2506/2018-TCU-Plenário;
ACORDAM os Ministros do Tribunal de Contas da União, reunidos em Sessão do Plenário, ante as razões expostas pelo Relator, em:
9.1. conhecer, com fulcro no art. 34 da Lei 8.443/1992, dos embargos de declaração opostos por Wigberto Ferreira Tartuce para, no mérito, rejeitá-los; e
9.2. dar ciência desta deliberação ao recorrente.

Embargos de declaração opostos contra acórdão que negou provimento a recurso de revisão interposto pelo recorrente em face de deliberação que julgou as contas do recorrente irregulares e condenou-lhe ao pagamento de débito em razão de malversação de recursos federais repassados no âmbito do Programa Nacional de Qualificação do Trabalhador - Planfor.

Departamento de Qualificação - MTE.

3. Recorrente: Wigberto Ferreira Tartuce (XXX.296.071-XX).

Augusto Nardes.

13.1. Ministros presentes: José Mucio Monteiro (Presidente), Walton Alencar Rodrigues, Benjamin Zymler, Augusto Nardes, Aroldo Cedraz, Raimundo Carreiro, Ana Arraes, Bruno Dantas e Vital do Rêgo (Relator).
13.2. Ministro que alegou impedimento na Sessão: Augusto Nardes.
13.3. Ministros-Substitutos presentes: Marcos Bemquerer Costa, André Luís de Carvalho e Weder de Oliveira.

Wigberto Ferreira Tartuce

VITAL DO RÊGO

Ministro Vital do Rêgo.

Cuida-se de embargos de declaração opostos por Wigberto Ferreira Tartuce, ex-titular da Secretaria de Trabalho, Emprego e Renda do Distrito Federal (Seter/DF) , em face do Acórdão 2506/2018-TCU-Plenário, por meio do qual este Tribunal conheceu de recurso de revisão e negou-lhe provimento.
O embargante alega o que segue (peça 311) :
1. Dos fatos
Trata-se de Recurso de Revisão interposto pelo Embargante que visa reformar o Acórdão 1314/2009-TCU-Plenário, que julgou irregular as suas contas, o Acórdão 2100/2011-TCU-Plenário, que negou provimento ao Recurso de Reconsideração, e o Acórdão 581/2012-TCU-Plenário, que negou provimento aos Embargos de Declaração opostos.
O Embargante apresentou provas suficientes nos autos de que o contrato CFP[footnoteRef:2] n° 09/1999 foi integralmente cumprido, e a metodologia utilizada para a apuração da quantificação da execução contratual é incabível devido à existência de comprovação de fatos que demonstram o cumprimento do contrato. Sob tal aspecto, as provas constantes nos autos demonstram que foram treinados todos os 5.675 (cinco mil, seiscentos e setenta e cinco) alunos, o que pode ser verificado pelo arcabouço probatório que consta nos autos. [2:  Doc. 1-Peça nº 17, p. 05-08.] 
No decorrer da instrução do processo, contudo, essa e. Corte foi induzida a acreditar que o Embargante teria agido com culpa no que diz respeito a execução do contrato.
Para tanto, duas foram as premissas principais adotadas no acórdão:
a) omissão no dever de fiscalizar a atuação dos subordinados;
b) falha na eleição dos subordinados, cuja atuação deu causa direta á inexecução contratual.
Esse fato alterou o escopo do processo para uma auditoria sobre responsabilização do Embargante, por condutas de terceiros, mesmo tendo sido adotado pelo Embargante sistema de fiscalização elaborado, com várias instâncias de controle.
Assim, revertendo-se completamente o resultado esperado pelo Embargante, o acórdão embargado foi proferido no sentido de não prover o Recurso de Revisão, mesmo diante de fatos incontroversos, o que demonstra o equívoco de premissa fática.
É o relato dos fatos.
2. Dos pressupostos extrínsecos de admissibilidade
O Embargante foi intimado da decisão que julgou o Recurso de Revisão em 19.11.2018, por meio do Ofício[footnoteRef:3] n° 0798/2018, com prazo de 10 (dez) dias para manifestação. [3:  Doc. 2- Peça n° 299.] 
Nesse sentido, o prazo para oposição dos Embargos de Declaração termina no dia 29.11.2018. Portanto, o ato é tempestivo.
A legitimidade e o interesse recursal são inequívocos, considerando-se que a decisão embargada necessita de correção na matéria de fato e, nessa condição, atinge frontalmente direito subjetivo do Embargante, representante originário do processo.
A representação processual é regular, conforme procuração anexa[footnoteRef:4]. [4:  Doc. 3-Peça n° 271.] 
3. Dos pressupostos intrínsecos de admissibilidade
Embora a expressa previsão do Regimento Interno abrigue apenas as hipóteses de omissão, contradição e obscuridade para o cabimento de embargos de declaração, a jurisprudência dessa Corte, sempre atenta aos princípios constitucionais que regem a dinâmica processual, reconhece, também, o seu cabimento na hipótese de erro de premissa fática.
De um lado, o princípio da duração razoável do processo exige dos partícipes da relação processual uma conduta uníssona na busca da segurança e da celeridade, de modo que qualquer ato contrário a essa premissa deve ser afastado.
Do outro, o princípio da efetividade impõe o reconhecimento de que o recurso de embargos é o meio mais adequado para a correção de erros de premissa fática na decisão, pois é o instrumento que demanda do julgador a revisitação do próprio julgado, a fim de que se integre o ato' decisório adequadamente. Assim, nada justificaria o obstáculo à utilização desse instrumento para correção de erros de premissas fáticas de uma decisão, ainda que existam outros instrumentos processuais com efeitos semelhantes.
É essa, inclusive, a posição adotada pela jurisprudência dessa e. Corte, acompanhando julgados do Superior Tribunal de Justiça - STJ:
5. É cediço que embargos de declaração são espécie de recurso que se destinam a aclarar ou corrigir o teor de julgados com vícios, relativos à obscuridade, omissão ou contradição, no entanto, sobre a possibilidade de reconhecimento de erro de lato cm sede de embargos de declaração, trago à colação os seguintes precedentes do Superior Tribunal de Justiça "EMBARGOS DECLARATÓRIOS. EFEITOS MODIFICATIVOS. ERRO DE FATO. EXCEPCIONALIDADE DO CASO. Ocorrendo erro de lato no acórdão do embargo, face ter-se reconhecido protesto por novos esclarecimentos do perito, quando, na realidade, isso não ocorreu, consoante realçaram as instâncias ordinárias, há de se corrigir o julgado para fazer prevalecer a matéria de prova nelas acertadas. Embargos conhecidos e acolhidos com efeitos modificativos para não conhecer do recurso" (EDRESP, N° 131883, ST.) . Rei. Min. José Arnaldo da Fonseca, julgado em 13/9/2000) . [...]
6. Em sendo assim, considerando que é possível a utilização dos embargos de declaração para a correção de erro de fato e considerando que os embargos declaratórios podem ter, excepcionalmente, caráter infringente quando utilizados para correção de erro material manifesto (Nery Júnior, Nelson. Princípios Fundamentais - Teoria Geral dos Recursos. 5ª ed. São Paulo. Atlas, 2004) , vislumbro a possibilidade desta peça recursal resultar na alteração no acórdão recorrido.
7. Registro que este entendimento já foi adotado em diversos julgados desta Corte, a exemplo dos Acórdão 4774/2013-TCU-Segunda Câmara, 6.559-2010-1ª Câmara, 515/2006-Plenário e 2.618/2008-Plenário[footnoteRef:5]. [5:  BRASIL. Tribunal de Contas da União. Processo n° Processo 002.158/2011-6. Acórdão 61/2015-TCU-Plenário. Relator: ministro Augusto Sherman Cavalcanti. Brasília, 21 de janeiro de 2015. Disponível cm: . Acesso em: 20 set. 2018.] 
Na situação concreta, com o máximo respeito, entende-se que o acórdão embargado adotou premissa fática equivocada para compor sua inteligência jurídica, o que conduziu o julgado a conclusões inadequadas.
Explica-se. Não procede a premissa de que o contrato não foi integralmente cumprido e que foi demonstrada a conclusão do curso por apenas 3.232 (três mil duzentos e trinta e dois) alunos. Na verdade, constam nos autos documentos que demonstram que foram treinados os 5.675 (cinco mil, seiscentos e setenta e cinco) alunos, na forma do contrato.
É de fácil constatação o equívoco da premissa que considera que apenas 3.232 (três mil duzentos e trinta e dois) alunos concluíram os cursos, visto que foram apresentados relatórios pela executora do contrato e pelo Centro Universitário de Brasília - UniCEUB que demonstram que mais de 3.232 (três mil duzentos e trintae dois) alunos concluíramos cursos.
Ademais, o método utilizado para a verificação do número de alunos treinados, partiu da informação inicial de que 5.688 (cinco mil seiscentos e oitenta e oito) alunos foram treinados. Desse montante foram retirados todos os alunos matriculados mais de uma vez no mesmo curso, o que reduziu o quantitativo para 5.228 (cinco mil duzentos e vinte e oito treinados) .
Esse critério é frágil, pois não leva em consideração os alunos reprovados c evadidos. Da mesma forma, o segundo critério de subtração utilizado, que leva em conta alunos inscritos em cursos distintos e ministrados em horários e datas concomitantes, não é aplicável ao presente caso.
A conclusão de que apenas 3.232 (três mil duzentos e trinta e dois) alunos foram treinados não pode ser adotada, pois a inidoneidade da listagem de alunos não foi objeto do ofício citatório. Logo, o Embargante não teve a oportunidade de se defender a esse respeito.
No mesmo sentido, também foi demonstrado que o Embargante cumpriu as deliberações proferidas pelo Tribunal de Contas do Distrito Federal - TCDF em 1997, o que também foi considerado, de forma equivocada, como premissa para o não provimento do Recurso de Revisão.
Não houve descumprimento das obrigações, por parte do Embargante, visto que era inexigível qualquer conduta diversa da que foi adotada. O Embargante tomou todas as providências necessárias para fiscalizar a execução do contrato, no entanto foram adotadas premissas de fato equivocadas para concluir pela responsabilização do Embargante.
3.1. Do cumprimento das deliberações do TCDF proferidas em 1997
Convém relembrar que, na gestão do Embargante, foram adotadas medidas estratégicas de controle para contornar as dificuldades da secretaria em relação à fiscalização da execução dos contratos. Com essa finalidade, foram contratados a Universidade Federal de Pernambuco - UFPE e o UniCEUB.
Com essas contratações, foi disponibilizada metodologia de controle elaborado, com a criação de manual detalhado com competências, deveres e procedimentos dos executores técnicos e das contratadas.
Além disso, há provas de que as recomendações do TCDF foram atendidas, pois, em 1998, a secretaria respondeu a esse tribunal que promoveu melhoria da capacitação dos seus técnicos e das metodologias adotadas no acompanhamento externo dos cursos.
Quanto ao cumprimento das determinações contidas no Acórdão n° 7.488/1997 do TCDF[footnoteRef:6], foi instaurado monitoramento, o qual concluiu pelo cumprimento das recomendações, conforme Acórdão n° 7.091/2000 do mesmo Tribunal[footnoteRef:7]. [6:  BRASIL. Tribunal de Contas do Distrito Federal. Acórdão nº 7.488/1997. Relator: conselheiro Maurílio Silva Brasília, 04 de novembro de 1997. Disponível em:  Acesso em: 20 set. 2018.]  [7:  BRASIL. Tribunal de Contas do Distrito Federal. Acórdão nº 7.091/2000. Relator: conselheiro Maurílio Silva Brasília. 19 de setembro de 2000. Disponível cm:  Acesso em: 20 set. 2018.] 
Na decisão do TCDF referente ao monitoramento, foi reconhecido o cumprimento, por parte da secretaria, pois foram treinados os executores técnicos no tocante às normas de execução contábil e financeira e foram implantadas rotinas de controle para acompanhar a execução dos cursos de qualificação e conferência das despesas realizadas.
Da mesma forma, também foi reconhecido o atendimento à mudança da forma de atestar a execução dos serviços, normas do DF para antecipar pagamento, obediência a critérios sociais de recrutamento dos treinados e averiguação da reputação ético-profissional das entidades contratadas. Dessa forma, também foi equivocada a premissa de fato que considerou não atendidas as recomendações do TCDF, razão pela qual é cabível a integração do julgado com relação a esse capítulo.
4. Das conclusões e dos pedidos
A pretensão recursal ora exercida tem por objetivo corrigir a premissa fática adotada na decisão embargada. Alcançado esse objetivo, é possível afastar a responsabilidade por culpa in eligendo e in vigilando, por consequência, alterar o resultado do julgado.
Considerando que o Embargante adotou todas as medidas de sua competência para estabelecer métodos estratégicos e elaborados de controle, não era possível exigir que ele se comportasse de forma diferente, devido ao contexto fático existente, razão pela qual se requer:
a) o conhecimento dos embargos, conforme construção jurisprudencial sedimentada;
b) no mérito, que sejam acolhidos os embargos para fins de correção da premissa fática adotada e, por consequência, que sejam atribuídos efeitos infringentes ao recurso, para dar provimento ao Recurso de Revisão interposto.
É o relatório.

Jaques Fernando Reolon (OAB/DF 22.885) e outros.

Não atuou.

EMBARGOS DE DECLARAÇÃO EM RECURSO DE REVISÃO. CONHECIMENTO. REJEIÇÃO. CIÊNCIA.

TOMADA DE CONTAS ESPECIAL (TCE)

não atuou.

Os embargos de declaração opostos pelo Sr. Wigberto Ferreira Tartuce, ex-titular da Secretaria de Trabalho, Emprego e Renda do Distrito Federal (Seter/DF) , em face do Acórdão 2506/2018-TCU-Plenário, devem ser conhecidos, uma vez preenchidos os requisitos de admissibilidade previstos nos arts. 32, inciso II, e 34 da Lei 8.443/1992 (peça 311) .
Por meio do acórdão embargado, este Tribunal conheceu e negou provimento ao recurso de revisão interposto pelo Sr. Wigberto Ferreira Tartuce contra o Acórdão 1314/2009-TCU-Plenário, que julgou irregulares as contas do ora recorrente e de outros responsáveis, condenando-os solidariamente ao ressarcimento do débito no valor histórico de R$ 415.724,87, em virtude de inexecução parcial de 43,05% do contrato CFP 9/1999 (peça 17, p. 5-8) , assinado em 24/6/1999 pelo ex-Secretário da Seter/DF, Wigberto Ferreira Tartuce, e pela Associação dos Lapidadores e Artesãos do Distrito Federal (ALA) , no valor histórico total de R$ 964.750,00 para realização de cursos de lapidação e confecção de objetos para 5.675 alunos, realizados no período de 21/6/1999 a 17/12/1999, distribuídos em 353 turmas, sendo cada uma com carga horária de 80 a 100 horas, com recursos repassados pelo Fundo de Amparo ao Trabalhador (FAT) no âmbito do Programa Nacional de Qualificação do Trabalhador (Planfor) .
Os termos do Acórdão 1314/2009-TCU-Plenário foram confirmados pelos Acórdão 2100/2011-TCU-Plenário (recursos de reconsideração) , 581/2012-TCU-Plenário (embargos de declaração) e 1.055/2013-TCU-Plenário (recurso de reconsideração) .
Nesta oportunidade, o Sr. Wigberto Ferreira Tartuce pleiteia, no mérito, que sejam acolhidos os embargos para fins de correção da premissa fática adotada e, por consequência, que sejam atribuídos efeitos infringentes ao recurso, para dar provimento ao recurso de revisão interposto anteriormente (peça 311) .
No mérito, antecipo que as alegações do embargante não procedem.
De início, cumpre registrar que, ao relatar o Acórdão 2506/2018-TCU-Plenário, adotei, como razões de decidir, as ponderações feitas nos votos condutores dos Acórdãos 1.337/2017, 1.336/2017, 1.001/2017, 371/2017, 2.827/2016 e 3.163/2016, todos do Plenário do TCU, e acolhi, também, a instrução do auditor transcrita no relatório precedente ao voto daquela decisão que teve a aquiescência do Parquet de Contas.
O embargante, nesta fase recursal, não apontou eventuais omissões, contradições e/ou obscuridades que existiriam no Acórdão 2506/2018-TCU-Plenário.
Não procedem as alegações do embargante de que o Acórdão 2506/2018-TCU-Plenário adotou premissa fática equivocada para compor sua inteligência jurídica, o que conduziu o julgado a conclusões inadequadas. O embargante afirma que apresentou provas suficientes nos autos que indicam o cumprimento integral do contrato CFP 9/1999, ou seja, de que foram treinados todos os 5.675 alunos. Aduz, ainda, que a metodologia utilizada para a apuração da quantificação da execução desse contrato (i) se baseou em critério frágil por não ter levado em consideração os alunos reprovados e evadidos e (ii) não se aplica ao presente caso por ter considerado alunos inscritos em cursos distintos e ministrados em horários e datas concomitantes (peça 311, p. 1-4) .
Sobre esse aspecto, deixei consignado no voto do Acórdão 2506/2018-TCU-Plenário que:
13. (...) , no âmbito desta TCE, o ex-Secretário fora citado em razão de (peça 5, p. 3) :
5) irregularidades decorrentes do Contrato CFP n° 026/99, firmado com o Centro de Ensino Unificado de Brasília (UniCeub) , relativas à contratação intempestiva para as atividades de fiscalização e de supervisão/acompanhamento do contrato da ALA, sem a especificação clara e precisa da extensão e abrangência da fiscalização, das informações que constariam dos relatórios mensais e semanais que seriam enviados à Seter/DF, dos contratos/ações a serem fiscalizados e da ausência de providências diante dos indícios de irregularidades apresentados nos relatórios parciais do UniCeub (conforme descrito nos parágrafos 76/96, 123/125) ;
6) ausência de fiscalização efetiva e de supervisão/acompanhamento por parte do UniCeub sobre a execução do contrato firmado pela Seter/DF com a ALA, produzindo conclusões não fidedignas sobre os resultados das ações de educação profissional, no âmbito do PEQ/DF-1999 (conforme descrito nos parágrafos 88/106, 123/126) ;
14. Conforme ressaltado pelo auditor instrutor, o Ministro Benjamin Zymler, relator original do feito, explicitou as razões de fato e de direito que impedem que a contratação do Uniceub seja escusa de responsabilidade dos gestores da Seter/DF, nos termos do voto revisor que orientou o Acórdão 333/2010-TCU-Plenário (TC Processo 003.179/2001-8) , transcritos no item 2, subitem 63, do relatório precedente a este voto.
 (...) 
36. Quanto à quantificação do débito, não assiste razão ao recorrente ao afirmar que os critérios adotados ferem toda e qualquer contabilização por carga horária de conferência pedagógica, haja vista não terem sido considerados, por exemplo, alunos evadidos ou reprovados ou remanejamento de matrículas ou, ainda, horas de aula prática supervisionada (peça 281, p. 18-19) .
37. A metodologia para quantificação do débito da presente TCE consta do voto condutor do Acórdão 1314/2009-TCU-Plenário (Ministro Benjamin Zymler) , transcrita no item 2, subitem 22, do relatório precedente a este voto.
38. Ressalto que os documentos apresentados pela ALA comprovaram a execução de 56,95% do objeto do contrato CFP 9/1999 (peça 16, p. 24-27) , pois eram as despesas que tinham lastro documental. Ademais, a metodologia favoreceu o recorrente, na medida em que foi considerado que todos os treinandos registrados frequentaram o curso integralmente.
 (...) 
41. Reforço que os valores identificados como não comprovados são aqueles relativos à diferença do valor total pago e o valor devidamente comprovado, tendo por base fontes primárias sem ter sido utilizada qualquer metodologia de cálculo específica.
42. Portanto, entendo que o débito foi verificado com base em critério objetivo, em observância aos termos do art. 210, §1º, inciso I, do Regimento Interno do TCU.
No mesmo sentido, friso que não merecem acolhimento os argumentos do embargante de que o Acórdão 2506/2018-TCU-Plenário se baseou em premissa fática equivocada, haja vista que o embargante (peça 311, p. 5-6) : (i)  adotou medidas estratégicas de controle para contornar as dificuldades da secretaria em relação à fiscalização da execução dos contratos, tendo sido, para tanto, contratados a Universidade Federal de Pernambuco - UFPE e o UniCEUB; e (ii) cumpriu as deliberações proferidas pelo Tribunal de Contas do Distrito Federal (TCDF) em 1997.
No tocante a esses aspectos supra, consignei no voto condutor do Acórdão 2506/2018-TCU-Plenário que:
17. Não merecem acolhimento os apelos no sentido de afastar a responsabilidade do Sr. Wigberto Ferreira Tartuce pela contratação direta da ALA (peça 281, p. 8 e 92-105) . A responsabilidade do recorrente, sobre a dispensa de licitação e a contratação direta da ALA, consta dos termos transcritos no item 2, subitens 71, 72 e 73, do relatório precedente deste voto.
71.	O responsável foi citado pela inexecução parcial do Contrato CFP n° 009/99, firmado entre a Seter/DF e a ALA, e por outras irregularidades tais como (peça 3, p,5) :
dispensa de licitação para contratar a ALA, em afronta aos arts. 3º, 13, 24, inciso XIII e 26, parágrafo único, incisos II e III da Lei n° 8.666/93; e
ausência de justificativa para a contratação da ALA, em detrimento de outras 103 entidades habilitadas no PEQ/DF-1999, em afronta ao princípio da motivação, da isonomia, da impessoalidade e da publicidade, estampados no art. 3° da Lei n° 8.666/93 c/c inciso XXI do art. 37 da Constituição Federal.
72. 	A análise da responsabilidade do recorrente, sobre a dispensa de licitação e a contratação direta da ALA, consta do Relatório que precedeu a decisão recorrida (peça 107, p.24/26) :
Análise
O TCDF havia promovido uma auditoria especial na Secretaria do Trabalho do DF, visando subsidiar a elaboração do Relatório Analítico sobre as Contas do Governador de 1996. Na Decisão nº 7488/97, de 04/11/97, o TCDF efetuou uma série de recomendações à Seter/DF, uma delas até em termos de fácil compreensão, como a de evitar seleções por intermédio de indicação de amigos ou da própria entidade executora do curso.
Assim, em 1997, o TCDF já havia alertado a Seter/DF para corrigir as falhas verificadas na execução do Planfor, porém não houve preocupação dos dirigentes em atender a decisão daquele Tribunal, fato que reputamos indesculpável para efeito de julgamento da gestão. Conforme será visto mais adiante, várias falhas de 1999 são as mesmas de 1997, destacando-se como reincidências mais graves as seguintes:
- contratação de entidades por critérios obscuros, por dispensa de licitação não fundamentada e sem comprovação da inquestionável reputação ético-profissional (art. 24, XIII, da Lei 8.666/93) ;
[...]
12. Ausência de justificativa para a contratação da ALA (item 1.3 da citação) 
O item trata da ausência de justificativas para as contratações da ALA e/ou escolha dos projetos propostos por essa entidade, tendo o citado apresentado os seguintes argumentos (fls. 353/357) :
A exemplo do item anterior, o citado iniciou sua linha de argumentação procurando atribuir a responsabilidade aos subordinados. Afirmou que a instrução identificou os responsáveis (v.fl. 357) e que a instância competente era a Comissão de Habilitação.
Ponderou que o princípio da isonomia é aplicável somente quando se pode dar tratamento uniforme para situações uniformes, o que não era o caso, em vista de a ALA gozar de prestígio na Capital Federal e que se apresentava perfeitamente capaz para desempenhar seu mister, à exemplo de sua contratação, em idênticas condições na gestão anterior (fl. 355) ;
Colocou que a contratação da ALA teria sua legalidade atestada pelo TCDF, vez que essas contas teriam sido aprovadas sem ressalvas, além de haver passado pelo crivo do controle interno (fl. 355) ;
A transferência de responsabilidade pretendida não é cabível, vez que a imputação está sendo efetuada por força da cláusula terceira, item 3.2.8, do Convênio MTE/SEFOR/CODEFAT Nº 005/99-Seter/DF, que determina a obrigação da Seter/DF de "prestar contas dos recursos recebidos de acordo com o estabelecido neste convênio, observando o disposto na IN/STN nº 01/97". Além disso, a irregularidade prevaleceu para todas as contratações do Planfor/DF em 1999, cujos processos não registram as necessárias justificativas para a escolha dos projetos contratados. Assim, o caso da ALA não é isolado, nem comporta tratamento diferenciado, tanto mais que a peça de defesa não apresentou fatos novos, tornando contraproducente maiores considerações a respeito.
Relativamente ao TCDF, as suas Decisões contendo determinações e recomendações relativas a procedimentos e práticas administrativas de caráter geral são dirigidas e aplicáveis ao ocupante do cargo e à sua gestão. Não há como, portanto, entender-se que tais Decisões representariam atestados de legalidade ou de legitimidade, tanto mais em se tratando de períodos e gestores distintos.
73.	Wigberto Tartuce não é responsável por falhas isoladas, ocorridas por eventual lapso de algum subordinado, a exemplo da elaboração do Edital 02/98 ou da habilitação, por dispensa de licitação, da ALA pela Comissão de Cadastro. Contudo, sua responsabilidade emana de um conjunto de atos de execução que passa a ser praticado com infração aos dispositivos legais, de maneira uniforme, por todos os agentes subordinados. Isso só pode ocorrer diante de falha na supervisão e coordenação, atividades da competência do Secretário.
18. Registrei no voto condutor do TC Processo 003.172/2001-7 que o motivo determinante da condenação do Sr. Wigberto Ferreira Tartuce foi a constatação de falhas de supervisão e coordenação da Seter/DF, razão pela qual mantenho o entendimento de que a decisão judicial mencionada pelo recorrente, no processo 2001.34.00.018444-2 (peça 281, p. 92-105) , não afasta a sua responsabilidade.
19. De fato, no presente processo, o recorrente não trouxe aos autos o comprovante de que a ALA atendeu aos requisitos previstos no art. 24, inciso XIII, da Lei 8.666/1993, bem como não apresentou justificativa documental para sua contratação direta. 
Portanto, os presentes embargos devem ser rejeitados, mantendo-se incólume a decisão combatida.
Ante o exposto, VOTO para que seja acolhida a minuta de acórdão que ora trago à apreciação deste Colegiado.
TCU, Sala das Sessões Ministro Luciano Brandão Alves de Souza, em 6 de fevereiro de 2019.
Ministro VITAL DO RÊGO 
Relator